【裁判字號】    94,上,125
【裁判日期】    950124
【裁判案由】    返還買賣價金
【裁判全文】
臺灣高等法院高雄分院民事判決           94年度上字第125號
上  訴  人  丙○○
訴訟代理人  向文英律師
被上訴人    甲○○
訴訟代理人  莊進祥律師
上列當事人間返還買賣價金事件，上訴人對於中華民國94年6 月
22日臺灣高雄地方法院94年度訴字第3 號第一審判決提起上訴，
本院於95年1 月10日言詞辯論終結，判決如下：
    主      文
原判決關於駁回上訴人後開第二項之訴部分，及該部分假執行之
聲請，並訴訟費用之裁判廢棄。
被上訴人應給付上訴人新台幣壹佰捌拾伍萬元及自民國79年1 月
11日起至清償日止，按週年利率5%計算之利息。
廢棄改判部分第一、二審訴訟費用由被上訴人負擔。
第二項所命給付，於上訴人以新台幣陸拾萬元供擔保後得假執行
，但被上訴人以新台幣壹佰捌拾伍萬元預供擔保免為假執行。
    事實及理由
一、上訴人主張：被上訴人由其父乙○○代理，於民國79年1 月
    10日將其所有長山育樂股份有限公司大崗山高爾夫球俱樂部
    編號03553 號會員權利（下稱會員權利），以新台幣（下同
    ）185 萬元出售予上訴人，雙方簽訂買賣協議書（下稱系爭
    協議書），上訴人並當場交付面額185 萬元支票1 張，由乙
    ○○受領兌現，然被上訴人迄今仍未履行前開買賣協議，更
    於81年12月14日另將系爭會員權利轉讓予案外人沈金承，顯
    然已給付不能，爰以起訴狀繕本之送達為解除買賣契約之意
    思表示，並依民法第259 條第1 、2 款規定及系爭協議書第
    3 條第4 項約定，請求被上訴人返還已受領價金185 萬元及
    違約金185 萬元及附加利息。原審為其全部敗訴之判決。上
    訴人僅就返還價金及附加利息部分聲明不服。其上訴聲明：
    求為判決除准免假執行擔保金外，餘如主文所示。
二、被上訴人則以：兩造並未就系爭會員權利訂有書面買賣契約
    ，上訴人所提之系爭買賣協議書僅是影本，影本不難拼湊而
    成，被上訴人之父未曾代理被上訴人簽訂系爭協議書，且79
    年間被上訴人係限制行為能力人而非無行為能力人，被上訴
    人之父親依法僅有同意權，而無代理權。被上訴人之父乙○
    ○雖受領185 萬元之票款，但並非上訴人所交付。原審駁回
    上訴人之訴，並無不合，其答辯聲明為：(一)上訴駁回。(二)訴
    訟費用由上訴人負擔，(三)如受不利判決，願供擔保免為假執
    行。
三、本件兩造之爭點經整理如下：
  (一)兩造有無訂立系爭買賣協議書？
  (二)如有訂立買賣協議書，乙○○是否有權代理被上訴人？如無
    代理權，有無表見代理之適用？
  (三)上訴人有無交付買賣價金185 萬元由當時被上訴人之法定代
    理人乙○○受領？
  (四)上訴人解除系爭買賣契約請求被上訴人返還買賣價金及附加
    利息有無理由？
四、兩造間確有簽訂系爭買賣協議書，理由分論如下：
  (一)系爭買賣協議書影本，經原審囑託台南地方法院訊問協議書
    上見證人戊○○律師，蘇律師於94年3 月25日證稱：「有見
    證系爭買賣協議、買賣協議書上戊○○之簽名為其所簽立。
    買賣雙方當事人簽名情形，事隔已久不記得。丙○○應該是
    他本人簽名，上面如有寫身分證字號、住址資料我們一定會
    核對，有無提出代理權證明不記得，協議書上有寫交付台灣
    銀行支票BD0000000 新台幣185 萬元就是有交付，除丙○○
    外，其他人不認識，伊事務所搬二次，並無留存協議書原本
    或副本。」（見原審卷92-94 頁）。該證人復於94年12月20
    日在本院證稱：「原審囑託訊問筆錄之內容無誤，買賣協議
    書上是我在上面簽名的，契約當事人之買方丙○○是在庭上
    之丙○○沒有錯，因為我本身也打高爾夫球，所以我可以證
    明確實有這份買賣契約書，我不認識甲○○。」當庭提示系
    爭契約書影本上記載收台灣銀行支票BD0000000 新台幣壹佰
    捌拾伍萬元正詢以是否在當時就有記載？證人稱：「因為這
    是影本，我無法判斷，但依照一般常理，上面附記處蓋有圓
    形印章，而該印章與簽約人乙○○簽章處所蓋之章為同一印
    章，所以應該是真的。」被上訴人訴訟代理人莊進祥律師詢
    問證人(1)一般契約書是否可以影本拼湊？(2)系爭買賣契約書
    有無經過刪改？證人對上開二問題分別以「無法說明」「無
    從回答」作覆，按上開二問題對於系爭協議書是否真正之認
    定，並不具關鍵意義。上訴人訴訟代理人向文英律師詢問「
    證人是否可以確認見證本件買賣高爾夫球證協議？」證人陳
    述「可以確認」（見本院卷117 頁）由證人戊○○先後分別
    證述情節，堪認該證人確為系爭買賣協議之見證人。
  (二)另一見證人丁○○亦於94年12月20日在本院證稱：「買賣協
    議書上見證人丁○○之簽名是我簽的，我們公司（指日揚公
    司）依照一般的房屋買賣契約書修改重新打字的，我是日揚
    公司職員，我們公司從事仲介買賣高爾夫球證，公司執照申
    請下來，後來只營業3 、4 個月就停業了，卷內日揚公司開
    具之服務費收據影本（原審卷75頁）是公司小姐寫的。是乙
    ○○拿甲○○的球證來賣的，當場有交付支票，我們是仲介
    ，我們要求一定要銀行本票（指以銀行為發票人之支票）。
    」（見本院卷118 、119 頁）。本件系爭買賣協議書於79年
    1 月10日簽立，距上訴人於93年12月20日向原審起訴時近15
    年時間，縱上訴人無法提出協議書原本，惟協議書影本既經
    見證人丁○○（仲介買賣之人）及見證律師戊○○分別結證
    協議書影本為真正，則兩造確有訂立系爭高爾夫球證買賣協
    議書，足堪認定。
五、被上訴人父親乙○○代理被上訴人簽訂系爭買賣協議，是有
    效之買賣法律行為。按被上訴人係63年10月17日出生，於78
    年2 月24日入會，其會員證號碼0355號，原會員印鑑卡仍在
    長山育樂股份有限公司保存中，有該公司94年5 月10日函附
    原審卷可稽（原審卷121 、122 頁），被上訴人取得系爭高
    爾夫球證之權利時，僅為14歲又4 個月之小孩，客觀上並無
    財力可購買該高爾夫球證，顯為其法定代理人乙○○所購，
    則乙○○嗣以法定代理人之身分，與善意之第三人訂立買賣
    契約，取得代價，自不得藉口非為子女利益而處分應屬無效
    （最高法院53年台上字第1456號判例意旨參照）。被上訴人
    雖主張系爭買賣協議書縱然認定有簽訂，但簽約當時被上訴
    人係限制行為能力人，而非無行為能力人，法定代理人對限
    制行為能力人之法律行為僅有同意權而無代理權，固非無見
    ，惟查被上訴人之父親既以其未成年子女名義即被上訴人之
    高爾夫球證，透過仲介公司出售其權利，並以法定代理人身
    分與善意第三人即買方丙○○簽訂買賣協議書，並有介紹人
    之簽名，及律師之見證，雖已無證據可證被上訴人有授予其
    父乙○○代理權，亦乏證據堪認乙○○有盜賣情事，且被上
    訴人既將其大崗山高爾夫俱樂部會員證號碼0355經由第三者
    之仲介而由其父親為代理人簽立買賣協議書，讓渡給買方，
    自應負民法第169 條授權人之責任，被上訴人抗辯其父乙○
    ○代為出售系爭高爾夫球證係無權處分云云，自非可採。
六、上訴人就系爭買賣，確已交付價金185 萬元予賣方，並由賣
    方法定代理人乙○○受領完畢，理由如下：
  (一)被上訴人之父乙○○已在原審證稱：我有領到系爭買賣協議
    書上所記載之台銀支票之金錢，至於為何會拿到這張支票，
    時間太久了，我不記得了。（原審卷131 頁）。經原審分別
    向台灣銀行台南分行、合作金庫台南支庫函查，並由誠泰商
    業銀行彌陀分行於94年4 月19日函覆原審證明台灣銀行票號
    0000000 （即系爭買賣協議書影本上所載支付價金之支票）
    提示人為帳戶30030 戶名乙○○（見原審卷52頁、53頁、10
    3 頁、104頁、105頁-109頁、）。
  (二)誠泰商業銀行彌陀分行（其前身為高雄縣岡山信用合作社）
    94年10月26日函覆本院並影印30030 帳號乙○○開戶印鑑卡
    及79年1 月1 日至79年1 月30日往來明細表，其中79年1 月
    13日確實有185 萬元之存款入帳，（見本院卷80、81頁）亦
    即被上訴人之父乙○○代理被上訴人於79年1 月10日簽立系
    爭高爾夫球證買賣協議書將被上訴人所擁有大崗山高爾夫球
    俱樂部會員證0355號出售予上訴人，並當場收受台灣銀行面
    額185 萬元之支票後，隨即存入其金隔機關之帳戶內兌現，
    事證明確。
  (三)被上訴人雖抗辯上訴人無法證明上開支票係由上訴人直接交
    付乙○○，且亦無法證明係上訴人向彰化銀行申請簽發以台
    灣銀行為付款人之系爭支票，難認被上訴人有受領系爭買賣
    價金云云，按彰化銀行台南分行94年10月14日固函覆本院稱
    ：本行為發票人、台灣銀行台南分行為付款人，發票日期79
    年1 月10日，面額新台幣185 萬元，票號BD0000000 ，係何
    人申請簽發，經查該資料已逾本行文件保存期限，無法提供
    相關資料（見本院卷70頁），復由書記官以電話查詢，該分
    行人員並稱：該傳票也已逾15年之保存期限已銷毀，故無法
    提供，有電話查詢記錄單可稽（本院卷71頁），堪認調查途
    徑已窮。被上訴人亦無法證明系爭支票非上訴人向銀行申購
    。
    綜上各情，系爭買賣協議書影本上，既載明買賣價金之支票
    號碼，該支票又係以銀錢業為發票人，並以台灣銀行為付款
    人，此即商業交易上等同交付現鈔，且賣方之代理人又到庭
    證稱兌領該支票無訛，又有相關銀行之函文，往來明細表影
    本等可資佐證，則被上訴人確已收受價金完畢足堪認定。此
    外，被上訴人又無法舉證其代理人乙○○收受系爭支票係自
    何人處受領，基於何種債權債務關係受領系爭支票。徒託空
    言，否認其有受領系爭買賣價金，自不足採。
七、上訴人解除系爭買賣契約，請求被上訴人返還價金及附加利
    息，為有理由。
  (一)按權利之出賣人，負使買受人取得其權利之義務。如其權利
    而得占有一定之物者，並負交付其物之義務民法第348 條第
    2 項定有明文。本件被上訴人既將其所有之大崗山高爾夫球
    俱樂部編號0355號會員之權利以185 萬元出售予上訴人，並
    收取價金完畢已如前述，則自負有將該會員權利過戶（向該
    球證發行之長山育樂股份有限公司辦理過戶手續）予上訴人
    ，並將其會員證交付上訴人之義務，乃被上訴人竟將一權利
    重複出售，並於81年12月14日轉讓他人，有長山育樂股份有
    限公司94年5 月10日函可稽（原審卷121 頁）。則被上訴人
    確已不能履行其出賣人之義務，足堪認定。
  (二)按因可歸責於債務人之事由，致給付不能者，債權人得解除
    契約，此觀民法第226 條第1 項、第256 條規定自明。又契
    約解除時，當事人雙方負回復原狀義務，由他人受領之給付
    物，應返還之。受領之給付為金錢者，應附加自受領時起之
    利息。民法第259 條第1 、2 款定有明文。此項利息之償還
    義務與民法第233 條規定之遲延利息，尚屬有間，前者係發
    生於契約解除之後，惟因係債權人之給付而發生，故溯自受
    領時起算利息，為回復原狀之方法，後者則自遲延時起算，
    乃契約解除前因債務人不履行債務而發生之損害賠償，且二
    者自非不得同時請求給付。本件上訴人既僅依民法第259 條
    第2 款規定請求附加利息（非遲延利息）。依最高法院28年
    上字第第576 號判例意旨：「契約解除時，當事人之一方受
    領之給付為金錢者，依民法第259 條第2 款之規定，當然應
    附加自受領時起之利息償還他方，並非須經他方之催告始發
    生附加利息之義務」。本件買賣契約既係因可歸責於被上訴
    人之一方，致給付不能，上訴人依民法第226 條、第259 條
    規定解除契約已如前述，則上訴人請求被上訴人返還受領之
    價金185 萬元及自受領之翌日即79年1 月11日起至清償日止
    按週年利率5%（參見民法第203 條規定），為有理由，應予
    准許。原審就此部分為上訴人敗訴之判決，尚有未當，上訴
    意旨指摘原判決，求為廢棄改判，為有理由，爰廢棄原判決
    ，改判如主文第2 項所示，又兩造分別陳明願供擔保為准，
    免假執行之聲請，核無不合，爰酌定相當金額分別准其聲請
    為准、免假執行宣告。兩造其餘攻擊防禦核與判斷之結果不
    生影響，爰不一一論述之，附此明。
八、據上論結，本件上訴為有理由，依民事訴訟法第450 條、第
    463 條、第390 條第2 項、第392 條第2 項、第78條判決如
    主文。
中    華    民    國    95    年    1     月    24    日
                            民事第一庭
                                審判長法官  黃金石
                                法      官  林健彥
                                法      官  林紀元
以上正本證明與原本無異。
如對本判決上訴，須於判決送達後20日內向本院提出上訴狀，其
未表明上訴理由者，應於上訴後20日內向本院提出上訴理由書（
均須按他造當事人之人數附繕本）。上訴時應提出委任律師或具
有律師資格之人之委任狀，並依附註條文規定辦理。
中    華    民    國    95    年    1     月    26    日
                                書  記  官  黃一秋
附註：
民事訴訟法第466條之1：
對於第二審判決上訴，上訴人應委任律師為訴訟代理人，但上訴
人或其法定代理人具有律師資格者，不在此限。
上訴人之配偶、三親等內之血親、二親等內之姻親，或上訴人為
法人、中央或地方機關時，其所屬專任人員具有律師資格並經法
院認為適當者，亦得為第三審訴訟代理人。第1 項但書及第2 項
情形，應於提起上訴或委任時釋明之。
                                                      KF

司法院資訊處製作；財團法人民間司法改革基金會備份。
